【裁判字號】    98,海商上易,3
【裁判日期】    990316
【裁判案由】    損害賠償
【裁判全文】
臺灣高等法院民事判決               98年度海商上易字第3號
上  訴  人  崴航國際股份有限公司
法定代理人  丙○○
訴訟代理人  陳文禹律師
複  代理人  莊涵雯律師
被  上訴人  新光產物保險股份有限公司
法定代理人  甲○○
訴訟代理人  許志勇律師
複  代理人  黃智絹律師
上列當事人間損害賠償事件，上訴人對於中華民國98年3月26日
臺灣臺北地方法院98年度審海商字第7號第一審判決提起上訴，
本院於99年3月2日言詞辯論終結，判決如下：
    主  文
上訴駁回。
第二審訴訟費用由上訴人負擔。
    事實及理由
一、被上訴人主張：訴外人盛英股份有限公司（下稱盛英公司）
    自基隆港出口變壓器乙批（下稱系爭貨物）至香港，委由上
    訴人以併裝併拆（CFS-CFS）方式安排SUNNY PINE輪第V-802
    S航次承攬運送。詎系爭貨物經進口商Hydro Water Power E
    ngineering Ltd.(水利工程有限公司，以下簡稱水利公司)
    提領時發現有多處損壞，需整修更換，即拒絕受領系爭貨物
    ，拒付價金，並將該機器退運給出賣人盛英公司，盛英公司
    雖於系爭機器修復後，再重新送交水利公司，惟盛英公司亦
    因系爭機器之修理、復運出口而受有新台幣（下同）598,76
    5元之損失。被上訴人為系爭貨物保險人，已給付保險金予
    被保險人盛英公司，並已受讓盛英公司因系爭貨物受損而得
    向上訴人主張之所有損害賠償請求權，且水利公司亦於2008
    年2月28日出具授權書，授權盛英公司代為受領保險金。被
    上訴人自得行使保險代位權。爰依債務不履行、侵權行為及
    保險代位與債權讓與之法律關係提起本訴，並以起訴狀為債
    權讓與之通知，請求上訴人應給付被上訴人598,765元本息
    。原審判決被上訴人勝訴，上訴人聲明不服提起上訴，就上
    訴人之上訴，答辯聲明：上訴駁回。
二、上訴人則以：上訴人運送之責任期間，自民國97年1月30日
    起算至98年1月29日期間屆滿，則上訴人遲至98年2月2日提
    起本訴，已逾海商法第56條第2項1年之除斥期間，上訴人運
    送責任已解除。又科達公司於97年1月29日受領系爭貨物時
    表示木箱外觀完好無損，並由科達公司簽發清潔收據，依海
    商法第56條第1項規定，上訴人已依據載貨證券記載交清貨
    物，系爭貨物損壞與上訴人無關，遑論上訴人對於貨損有任
    何過失。況本件係CIF買賣，於系爭貨物通過大船欄杆後，
    其毀損滅失風險已移轉水利公司負擔，保險利益亦移轉於於
    水利公司，被上訴人將保險金給付予無保險利益之訴外人盛
    英公司，被上訴人之保險人代位權並不成立等語，資為抗辯
    。上訴聲明：原判決廢棄。被上訴人在第一審之訴及假執行
    聲請均駁回。
三、兩造不爭執之事項（見本院卷(一)第41頁)：
    盛英公司自基隆港出口系爭貨物至香港，委由上訴人以併裝
    併拆（CFS-CFS）方式安排以SUNNY PINE輪第V-802S航次承
    攬運送。系爭貨物經進口商水利公司提領，嗣經MCW Intern
    ation Surveyors Ltd.(偉林國際公證行有限公司，以下簡
    稱偉林公證公司）查勘理算後，水利公司受有598,765元之
    損失，被上訴人為系爭貨物保險人，有上訴人簽發之編號PK
    EHKG0000000載貨證券、偉林公證公司公證報告為證（見原
    審卷第5頁至第8頁）。
四、被上訴人主張其為系爭貨物之保險人，因系爭貨物於運送途
    中貨損，遭受貨人水利公司拒絕受領而退運，盛英公司修復
    系爭貨物後再送交水利公司，盛英公司因而受有598,765元
    之損害，被上訴人乃給付盛英公司同額之保險金，並受讓盛
    英公司對運送人即上訴人就系爭貨物之損害賠償請求權等語
    。惟為上訴人所否認，並以前詞置辯，查：
  (一)上訴人就系爭貨物運送責任是否已罹於海商法第56條第2項
    規定1年除斥期間？
  1.按貨物之全部或一部毀損、滅失者，自貨物受領之日或自應
    受領之日起，1年內未起訴者，運送人或船舶所有人解除其
    責任，海商法第56條第2項定有明文。
  2.上訴人抗辯稱其承攬運送系爭貨物於97年1月27日抵達香港
    ，同年月29日已經受貨人受領，則上訴人運送之責任期間，
    自民國97年1月30日起算至98年1月29日期間屆滿，上訴人遲
    至98年2月2日提起本訴，已逾1年之除斥期間云云。惟按於
    一定期日或期間內，應為意思表示或給付者，其期日或其期
    間之末日，為星期日、紀念日或其他休息日時，以其休息日
    之次日代之，民法第122條定有明文。上訴人抗辯系爭貨物
    於97年1月29日經水利公司受領，則上訴人運送之責任期間
    固應自97年1月30日起算迄98年1月29日屆滿。但98年國定農
    曆除夕及春節假期自98年1月24日起迄98年2月1日，此為上
    訴人所不爭（見本院卷(一)第40頁)，則上訴人運送之責任期
    間最末日98年1月29日既為休息日，揆諸前揭說明，自應以
    休息日最末日之翌日即98年2月2日代之。而被上訴人於98年
    2月2日提起本訴，有該起訴狀附卷可稽，自未罹於1年除斥
    期間。上訴人抗辯稱被上訴人受讓盛英公司對上訴人之損害
    賠償請求權，並於98年2月2日提起本訴，已罹於1年之除斥
    期間，上訴人之運送責任已解除云云，自無足取。
  (二)被上訴人就系爭貨物有無保險利益?
  1.被上訴人主張其為系爭貨物之保險人，因系爭貨物於運送途
    中貨損，乃給付盛英公司保險金，因而受讓盛英公司對運送
    人即上訴人就系爭貨物之損害賠償請求權。且水利公司亦於
    2008年2月28日出具授權書，授權盛英公司代為受領保險金
    ，被上訴人給付保險金予盛英公司，得認為已履行保險契約
    義務，而得行使保險代位權等語。上訴人抗辯稱盛英公司與
    水利公司就系爭貨物之貿易條件為CIF，爭貨物通過大船欄
    杆後，其毀損滅失風險已移轉予水利公司負擔，保險利益亦
    移轉於水利公司，故被上訴人於保險事故發生時，應對水利
    公司為保險金給付，詎被上訴人卻將保險金給付予訴外人盛
    英公司，被上訴人之保險人代位權不成立云云。
  2.按所謂CIF（Cost, Insurance & Freight），係國貿條規（
    Incoterms 2000）及修訂美國對外貿易定義（Revised Am
    ericanForeign Trade Definitions 1941）解釋之貿易條件
    ，指賣方於起運地裝貨港船上交貨，故賣方僅負責洽船、裝
    船並預付目的地港海上運費及負責洽購海上保險並支付保費
    。暨於貨物通過大船欄杆前之風險歸賣方負擔而已。在貨物
    通過大船欄杆之後，其風險即歸買方負擔。惟如買賣之一方
    違約致影響契約效力時（例如賣方裝船遲延，或裝船前標的
    物有重大瑕疵已不合於債之本旨），買方拒絕受領載貨證券
    並拒付價金，甚或已解除買賣契約等情形，縱貨物發生毀損
    滅失時係由買方承擔危，然買方既已解約或拒絕受領貨物，
    即不會因承擔該危險而受有損失，進而亦不可能取得保險金
    之給付請求權，反而賣方因保險事故之發生而受有損害，因
    認賣方此時具有保險利益而得向保險人請求保險金給付。
  3.系爭保險契約要保人即出賣人盛英公司與買受人水利公司間
    關於系爭貨物之買賣交易條件為CIF，此為兩造所不爭。而
    系爭貨物之運送方式係併裝/併拆(CFS/CFS)，即託運人盛英
    公司將系爭貨物送交上訴人指定之貨櫃集散站，由貨櫃集散
    站將系爭貨物併同上訴人承運的其他貨物一起裝入貨櫃後，
    將該只貨櫃交由船公司Sunny Pine輪運送，而於97年1月27
    日貨櫃運抵香港，並於翌日卸入上訴人指定之CFS貨倉公司(
    八達/鴻盛倉)後，並由上訴人指示CFS貨倉公司於97年1月29
    日再交付運送至最終使用者之HIT4倉庫，由受貨人簽收。受
    貨人於翌日拆箱時發現內裝變壓器受有嚴重損害，乃通知偉
    林公證公司進行檢驗。並於97年2月1日勘驗發現：箱子以木
    條包裝，其中一側箱板較厚，而該側已被受貨人拆下。在木
    箱四側，包括已拆下的一側皆未發現嘜頭標示。本模鑄型干
    式變壓器為降低電壓用（11,000伏特-900伏特)，分別由3組
    線圈(編號IU、IV及IW)所構成；其中1組線圈已經微歪斜，
    而另1組(編號IU)的樹脂支持物逆時鐘彎曲了80度。研判此
    木箱曾一度傾斜致使變壓器及其高壓線圈遭受撞擊，受損明
    細如下：－全部線圈及其樹脂支持物多處磨損/裂開，8組塑
    膠固定支架及無勵磁分接開關已偏移/彎曲/破損。－全部線
    圈上的高壓電極及連接電纜皆已偏移/彎曲/破損。－全部線
    圈上的高壓電極及連接電纜皆已受損，與樹脂支持物錯位。
    －1組支撐低壓端子的線圈夾緊調整閂彎曲/裂開5公分。－1
    組溫度計的L型金屬支撐物彎曲。其餘部分/零件外觀目測大
    致良好。經仔細檢視該只木箱後，發現木箱的三側木板及頂
    部皆由1公分厚的全新木條包裝，內襯防水紙及透明塑膠袋
    。然而在公證前已被拆下的那箱板有2.5公分厚，材質亦非
    全新；且因為所使用之木條長度不夠，該側箱板以2部分木
    條銜接，在銜接處內外另以水平條板做固定，內側無內襯防
    水紙及塑膠袋。此外，在三個側邊所使用的釘子金色，但已
    拆下的那側則是用在香港當地市場隨處可見的鐵釘封裝。由
    於變壓器受損的程度相當嚴重，在當地甚至無法進行修復。
    水利公司於是決定將機器運回台灣原廠送修。97年2月5日水
    利公司要求回到最終使用的倉庫－香港國際貨櫃碼頭(HIT4)
    ，公證公司同時會同水利公司在現場監督木箱包作業－使用
    相同材質塑膠袋及鐵釘重新包覆機器及木箱。公證公司隨後
    通知相關單位處理退運事宜。有偉林公證公司公證報告、中
    譯文在卷可稽（見原審卷第6頁至第8頁、本院卷(一)第46 頁
    至第50頁）。是以水利公司於發現系爭貨物受損後顯已拒絕
    受領，並將系爭貨物退運返還給盛英公司，有系爭貨物退運
    回台之載貨證券、貨損通知暨上訴人香港代理回覆電文在卷
    可憑（見本院卷(一)第33頁、第51頁至第52頁）。足見系爭貨
    物在水利公司退運時，水利公司並未取得系爭貨物之所有權
    ，系爭貨物所有權仍屬盛英公司所有。嗣盛英公司將系爭機
    器修復後，再重行送交水利公司，有出口報單卷可考（見本
    院卷(一)第66頁）。則盛英公司就系爭貨物於退運前因上訴人
    運送過失之保險事故發生而受有損害（此部分詳后述），揆
    諸前揭說明，盛英公司自享有保險利益。被上訴人因而給付
    盛英公司保險金598,765元，有盛英公司出具之代位求償收
    據在卷可憑（見原審卷第9頁），依保險法第53條規定，盛
    英公司對於上訴人之損害賠償請求權即移轉於保險人。上訴
    人抗辯盛英公司就系爭貨物於通過大船欄杆後，其毀損滅失
    風險已移轉予水利公司負擔，保險利益亦移轉於水利公司，
    被上訴人就系爭貨物已無保險利益，而不得受領保險金賠付
    云云，不足為採。
  (三)上訴人運送系爭貨物有無過失？
  1.按海上貨物運送人之過失，我國海商法仿世界各國之立法例
    ，採推定之過失責任主義，即關於運送人之責任，只須運送
    物有喪失、毀損情事，經託運人或受貨人證明屬實，而運送
    人又未能證明運送物之喪失、毀損，有海商法所定之免責事
    由，且關於貨物之裝卸、搬移、堆存、保管、運送、看守，
    已盡必要注意及處置，暨船艙及其他供載運貨物部分，適合
    於受載、運送與保存。則不問其喪失、毀損之原因，是否係
    可歸責於運送人之事由，運送人均應負法律上或契約之責任
    。
  2.被上訴人主張系爭貨物經上訴人運送至香港後，受貨人水利
    公司提領時發現有多處毀損，已經公證公司查勘在案，因認
    上訴人保管系爭貨物有過失。惟為上訴人所否認。但系爭貨
    物在交付上訴人運送前係由盛英公司委由利欣木業有限公司
    （以下簡稱利欣公司）負責包裝，其包裝規模依證人即該公
    司負責人乙○○證稱：「我們木箱底座做好之後，變壓器放
    上面，我們會用棧板作前、後、左、右固定，木箱除了底座
    之外，還有五個面，我們都會釘起來，然後固定，弄好之後
    就由貨運送到港口……木箱板子是1.2公分厚，鐵釘是用空
    氣槍打的，整支鐵釘都是金色的且有除銹過，木板都是新的
    ，木箱除了底板較厚外，六面都是新的木板，我在98年12月
    18日有提出文件說明（本院卷(一)第190頁）木板外面都有蓋
    IPPC煙燻證明（防止病蟲媒）。我們的包裝，側板是打1.5
    公分的鐵釘，我在鈞院卷第190頁都有載明，這是我們公司
    寫的，都是真實的……(包裝上面是否會貼有被上證5之嘜頭
    ？)是的，嘜頭一定要有，這是出口到其他國家的規定，這
    有標示木頭的長、寬、高，嘜頭是盛英公司準備，請我們的
    師傅釘上去」(見本院卷(二)第2頁至第3頁）。並有盛英公司
    提出經利欣公司記載之備料、裝箱、作業方式之附件及被上
    訴人提出「UIC /CASENO.1/N.W.:5550KGS/G.W.: 5880KGS/
    DIM.: /2280×1490×2190mm」之嘜頭照片可憑(見本院卷(一)
    第190頁至第191頁、第53頁）。嗣上訴人將系爭貨物運送至
    香港之貨櫃集站拆櫃時，其外包裝本箱上有IPPC標誌，亦有
    被上訴人提出拆櫃報告（INBOUND CONTAINER LOADPLAN )在
    卷可考（見本院卷(一)第69頁至第70頁）。詎系爭貨物迄受貨
    人拆箱時發現有貨損，受貨人旋即函請上訴人會同偉林公證
    公司調查勘驗時，其木板外包裝已有被拆下跡證、未有嘜頭
    標示及貨物之損害，已如前述，且依證人乙○○證稱：「這
    (按係指被上證12國外公證報告照片第8頁)都不是我們的材
    料，第一張照片木板是舊的，厚度也不同，我們的木板也不
    會用銜接的，再者，鐵釘也不同，這個鐵釘絕對不可能是空
    氣槍打的，這都不是我們包裝給盛英公司的材料。」(見本
    院卷(二)第2頁至第3頁）。而依公證報告第4頁第1段中譯記載
    ：依據HIT4負責此項工程的工作人員陳贊輝與王一梁表示，
    於2008年1月29日受貨人的買主Cheung受領木箱時，他們看
    到木箱是由裝有活動式起重機的卡車進行載運。當時他們注
    意到木箱大體上是完好無損且無任何嘜頭標示，他們表示在
    抵達後，木箱卸貨至地面，未發生事故等語（見本院卷(一)第
    49頁)。足見系爭貨物包裝受損顯係發生在上訴人指定之CFS
    貨倉公司卸貨之後。即偉林公證公司亦研判系爭貨物受損係
    因木箱一度傾倒致使外箱有因撞擊其他物後所產生之破損情
    形，該事故發生在CFS貨倉公司卸貨之後，有人做出另外一
    側箱板，並將裝在破損的位置以代替原來損壞部分，或原本
    該損壞箱板有標示嘜頭，但因為受損遭丟棄，因此上述貨物
    才無嘜頭標示（見本院卷(一)第50頁)。被上訴人主張系爭貨
    物係在上訴人保管中受損，上訴人就該貨損應負債務不履行
    之損害賠償責任，應可採信。
  3.上訴人雖抗辯稱系爭貨物嚴重受損，係發生在貨物裝箱之前
    云云，固舉公證報告(中譯本)第5頁之記載為證。惟上訴人
    所舉前揭記載乃香港拆櫃作業一鴻盛集運儲倉有公司之經理
    Derek Chan之推測看法，並非公證人之判斷。且系爭貨物受
    損倘發生在盛英公司裝箱之前，系爭貨物要無在香港CFS貨
    倉公司卸貨之後變更前述包裝之外觀，據以掩飾貨損情形，
    且依公證報告第2頁"CIRCUMSTANCES"項（情況說明）下第3
    段記載（中譯）：「他（按係指Cheung)安排拆箱作業，…
    …發現內裝變壓器受有嚴重損害」(見本院卷(一)第47頁)。足
    見受貨人收受系爭貨物拆裝時即現箱內的變壓器嚴重受損。
    是以系爭貨物既經被上訴人證明於送達時有毀損情事，即應
    由運送人即上訴人就該毀損有海商法所定之免責事由，及關
    於貨物之裝卸、搬移、堆存、保管、運送、看守，已盡必要
    注意及處置，暨船艙及其他供載運貨物部分，適合於受載、
    運送與保存等負舉證之責，惟上訴人就此既未能盡舉證之責
    ，揆諸前揭說明，上訴人自應負債務不履行之損害賠償責任
    。上訴人前揭抗辯，不足為採。
  4.上訴人另抗辯稱系爭貨物已經水利公司之代理人即科達公司
    於97年1月29日簽發清潔收據受領，依海商法第56條第1項序
    文規定，上訴人已依照載貨證券之記載交清貨物云云。惟貨
    物一經有受領權利人受領，固應推定運送人已依照載貨證券
    之記載，交清貨物。但毀損滅失不顯著而於提貨後三日內，
    以書面通知運送人者，不在此限。海商法第56條第1項第3款
    定有明文。系爭貨物雖經科達公司於97年1月29日簽發清潔
    收據受領，但系爭貨物經受貨人於97年1月30日拆箱時發現
    有貨損，科達公司旋即於同日通知上訴人在香港之代理人香
    港崴航公司（KFICL ogistics《Hong Kong》Limited），並
    要求上訴人派員於97年2月1日共同對系爭機器受損情狀、原
    因進行查勘，有貨損通知暨上訴人香港代理回覆電文在卷可
    考（見本院卷(一)第51頁至第52頁）。是受貨人水利公司既於
    提貨後3日內即以書面通知上訴人，依海商法第56條第1項第
    3款規定，本件並無推定上訴人已依載貨證券記載交清貨物
    之情事。上訴人前揭抗辯，亦無足取。
  (四)損害賠償金額？
  1.系爭貨物運抵受貨人時，受有(1)全部線圈及其樹脂支撐物多
    處磨損/壓損/彎曲/裂開；(2)八組塑膠固定支架及無勵磁分
    接開關已偏移/彎曲/破損；(3)全部線圈上的高壓電極及連接
    電纜皆已受損，樹脂支撐架發生位移；(4)一組支撐低壓端子
    的線圈夾緊調整閂彎曲/裂開5公分；(5)一組溫度計的L型金
    屬支撐架彎曲。有公證報告在卷可考（見本卷院(一)第48頁)
    。
  2.被上訴人主張盛英公司因上訴人運送系爭貨物貨物之過失，
    致系爭機器受前揭損壞，經水利公司拒絕受領，乃退運回盛
    英公司，盛英公司因此支出整修費、重新出口費用共838,72
    5元，其中300元運輸保險費，被上訴人認無必要，且系爭貨
    物整修後，其拆下之零件有：(1)變壓器矽鋼片，(2)變壓器夾
    件、承受台，(3)變壓器端子板、接續板、出線板，(4)變壓器
    線圈，前(3)項由盛英公司以202,700元回收，第(4)項528公斤
    ，由永久業有限公司以每公斤70元回收計36,960元，回收殘
    值共計239,660元。因此，被上訴人認盛英公司實際受損之
    金額為598,765元(838,000-000-000,660=598,765)，有盛英
    公司出具之成本分析表、盛英公司出具之殘值估價單、永久
    業有限公司出具之報價單可證（見本院卷(一)第71頁至第73頁
    ）。是以盛英公司因上訴人運送過失致貨損受有598,765元
    之損害至明。即被上訴人亦給付598,765元保險金予盛英公
    司，有盛英公司出具之代位求償收據在卷可憑（見原審卷第
    9頁）。則被上訴人於給付前揭保險金後，依保險法第53條
    第1項規定，代位行使盛英公司請求上訴人給付598,765元，
    為有理由，應予准許。
五、綜上所述，被上訴人主張上訴人運送系爭貨物有過失，致盛
    英公司受有598,765元之損害，應可採信。則被上訴人如數
    給付保險金後，依保險法第53條第1項規定，代位盛英公司
    請求上訴人給付598,765元，及自訴狀繕本送達翌日即98年2
    月20日起至清償日止按週年利率百分之五計算之法定遲延利
    息，為有理由，應予准許。原審判命上訴人如數給付，於法
    並無不合。上訴意旨指摘原判決不當，請求廢棄改判，為無
    理由，應予駁回。
六、本件事證已明，兩造其餘攻擊防禦方法及未經援用之證據，
    經本院審酌後，核與本件之結論，不生影響，爰不一一贅述
    ，附此敘明。
七、據上論結，本件上訴為無理由，依民事訴訟法第449條第1項
    、第78條，判決如主文。
中    華    民    國    99    年    3     月    16    日
                    民事第八庭
                        審判長法  官 劉勝吉
                              法  官 連正義
                              法  官 蘇芹英
正本係照原本作成。
不得上訴。

中    華    民    國    99    年    3     月    16    日
                              書記官 林初枝

司法院資訊處製作；財團法人民間司法改革基金會備份。
